臺灣高等法院臺南分院民事裁定　94年度再抗字第6號
再審聲請人　甲○○
上列再審聲請人對台南市總祿境廟管理委員會（無當事人能力）
因執行異議事件，對於中華民國92年3月5日臺灣臺南地方法院90
年度執慎字第20457號，及92年4月7日本院92年度抗字第234號確
定裁定聲請再審，本院裁定如下：
   主      文
再審之聲請駁回。
再審聲請程序費用由再審聲請人負擔。
   理      由
一、本件聲請再審意旨略以：
（一）再審聲請人在民國（下同）94年6月21日才知悉鈞院92年
      抗字第234號及台灣台南地方法院90年度執慎字第20457號
      之違法判決裁定，已有違背民事訴訟法第496條第1款：「
      適用法規有錯誤」及第2款：「判決理由與主文顯有矛盾
      」，第13款：「當事人發現未經斟酌之證物或得使用該證
      物者，但以如經斟酌可受較有利益之裁判者為限」有違背
      明文規定，原審法院已有違法判決，依法聲請再審。
（二）台南市總祿境廟管理委員會，依我國民法監督寺廟條例第
      2款：「寺廟及其他財產法物」等之條例備案成立台南市
      總祿境廟管理委員會章程，設有「主任委員、辦公室、銀
      行存款、財產收入（即信徒樂捐及緣金收入、賣金紙品收
      入)」。依法乃是一個「非法人團體」，依法行使職權，
      「監督寺廟財產以及對外負責」之非法人團體，依法當然
      有當事人能力，「非屬寺廟內部機關」。
（三）台南市總祿境廟管理委員會依法行使監督寺廟之台南市總
      祿境廟職權，依法即有代表權，當然依法有當事人能力，
      並非內部機關，無當事人能力，原執行法院南院鵬90執慎
      字第20457號之裁定駁回，爰用鈞院91年度抗更(一)字第4號
      裁定之理由第四點之見解，並自創「另一非法人團體…」
      。惟抗告程序既不合法，原裁定判決「未有具體法律之根
      據」裁定，已有違背自由心證法則，已有明顯違背法律之
      裁定駁回，又以自許「本件台南市總祿境廟管理委員會」
      ，僅係「總祿境廟」之內部管理機關，亦非獨立於總祿境
      廟外之另一非法人團體，無當事人能力，如前敘之判決理
      由，判決已有明顯違法裁定矛盾。已有違背一般經驗法則
      ，已有違法判決理由之矛盾及諸多瑕疵未明，上開敘之理
      由，原審法院不能人云亦云。而查鈞院92年抗字第234號
      抗告之裁定書照抄鈞院91年度抗更(一)字第4號的判決裁定
      理由瑕疵之標準不明之裁定之理由書，原執行法院爰依將
      上開裁定之理由如前所敘述之再照抄鈞院91年度抗更(一)字
      第4號及92年度抗字第234號抗告裁定書照抄判決的理由作
      為裁定強制執行債務駁回，原裁定駁回強制執行已有明顯
      違法強制執行法之判決裁定已有是非未查，姑且不論，已
      有違法裁定判決，於法不符。
（四）台南市總祿境廟管理委員會依法行使監督寺廟之台南市總
      祿境廟職權，台南市總祿境廟管理委員會依法有當事人能
      力，台南市總祿境廟管理委員會積欠再審聲請人債務，再
      審聲請人依法聲請判決強制執行台南市總祿境廟管理委員
      會，存款在台南區中小企業銀行存款帳號：0000-00-0000
      00-000號及帳號：000-0000-000-00000號台南市總祿境廟
      管理委員會名義存款強制執行債務及台南市總祿境廟財產
      ，依法並無不符。
（五）綜合法律，鈞院92年度抗字第234號裁定已有違法判決顯
      有無理由，再審聲請人請求強制執行台南市總祿境廟管理
      委員會及台南市總祿境廟財產強制執行補償清償債務係有
      理由。爰依民事訴訟法第496條第1項第1款、第2款及第13
      款規定聲請再審，請求廢棄鈞院92年度抗字第234號及臺
      灣臺南地方法院90年度執慎字第20457號裁定，准予臺灣
      臺南地方法院90年度促字第8609號支付命令確定，再審聲
      請人得予強制執行台南市總祿境廟管理委員會存款在台南
      區中小企業銀行中華分行存款在台南市總祿境廟管理委員
      會名義帳號：0000-00-000000-000號及帳號：000-000-00
      0-00000號存款，符合強制執行法第6條第1項至第6項強制
      執行名義，及請求准予再審聲請人對台南市總祿境廟財產
      得予強制執行云云。
二、按裁定已經確定，而有第496條第1項或第497條之情形者，
    得準用再審程序之規定，聲請再審。再審之訴，應於30日之
    不變期間內提起。前項期間，自判決確定時起算，判決於送
    達前確定者，自送達時起算；其再審之理由發生或知悉在後
    者，均自知悉時起算；民事訴訟法第507條、第500條第1、2
    項定有明文。提起再審之訴之原告，如主張其再審理由知悉
    在後者，應就所主張之事實負舉證之責任，徵以同法第501
    條第1項第4款之規定尤無疑義。當事人以有同法第496條第1
    項第1款適用法規顯有錯誤之情形提起再審之訴，應認此項
    理由於裁判送達時當事人即可知悉，故計算是否逾30日之不
    變期間，應自裁判確定時起算，無同法第500條第2項再審理
    由知悉在後之適用（最高法院30年抗字第443號、70年台再
    字第212號、71年台再字第210號判例意旨參照）。本件再審
    聲請人僅主張其於94年6月21日才知悉本院92年抗字第234號
    及台灣台南地方法院90年度執慎字第20457號之裁定，有違
    背民事訴訟法第496條第1款、第2款、第13款再審事由云云
    。揆諸前開規定及說明，本件再審聲請人應就其再審事由知
    悉在後之主張，負舉證責任。又其主張本院92年抗字第234
    號確定裁定，有民事訴訟法第496條第1項第1款適用法規顯
    有錯誤及同條項第2款判決理由與主文顯有矛盾之再審理由
    ，該二款再審事由再審聲請人於92年4月11日該裁定送達時
    （有送達證書在卷可稽）即可知悉，故無民事訴訟法第500
    條第2項再審理由知悉在後規定之適用，再審聲請人遲至94
    年6月24日始聲請再審，已逾30日之不變期間。
三、按當事人發現未經斟酌之證物或得使用該證物者，但以如經
    斟酌可受較有利益之裁判者為限，得以再審之訴對於確定終
    局判決聲明不服，固為民事訴訟法第496條第1項第13款所明
    定。惟所謂當事人發現未經斟酌之證物，或得使用該證物者
    ，係指前訴訟程序事實審言詞辯論終結前已存在之證物，因
    當事人不知有此，或雖知之，而未能使用致未經斟酌，現始
    知之，或現始能使用者而言；若在前訴訟程序事實審言詞辯
    論終結前已提出之證物，為確定判決所不採；抑若在前訴訟
    程序事實審言詞辯論終結前尚未存在之證物，本無所謂發現
    ，自不得以之為再審事由，最高法院亦分別著有29年上字第
    1005號、32年上字第1247號判例意旨足參，且當事人以發現
    未經斟酌之證物或得使用該證物為再審理由者，以該證物如
    經斟酌可受較有利益之裁判者為限，更屬當然之解釋。本件
    再審聲請人所提之證物：本院91年度抗更(一)字第4號裁定、
    臺灣臺南地方法院90年度促字第8609號支付命令、支付
    命令確定證明書、臺南市總祿境廟管理委員會章程、本
    院92年度抗字第234號裁定、臺灣臺南地方法院90年度執
    慎字第20457號裁定，皆為於本院92年4月7日92年度抗字第
    234號裁定作成前已經存在之證物，且為再審聲請人知之並
    得為使用，而非現始知之，或現始能使用者，即與民事訴訟
    法第496條第1項第13款之再審事由不合，難認有再審之事由
    。
四、再審聲請人聲請再審主張依台南市總祿境廟管理委員會章程
    ，設有主任委員、辦公室、銀行存款、財產收入（即信徒樂
    捐及緣金收入、賣金紙品收入)，依法乃是一個非法人團體
    ，依法行使職權，監督寺廟財產以及對外負責，依法當然有
    當事人能力，非屬寺廟內部機關云云。惟依監督寺廟條例第
    6條第1項規定：寺廟財產為寺廟所有，故寺廟雖未依民法規
    定為法人登記，祇須依監督寺廟條例規定辦理寺廟登記，即
    有權利能力；而「總祿境廟」前經台南市政府聲請核准登記
    在案，有台灣省台南市寺廟登記表登記證南市民調補字第03
    0號在卷可證，業據本院依職權調閱臺灣臺南地方法院90年
    度執慎字第20457號執行卷、本院92年度抗字第234號民事卷
    宗查明屬實，是「總祿境廟」具有當事人能力，而依上開寺
    廟登記表登記證所載，「總祿境廟」之管理人，慣例由信徒
    大會選任、組織「管理委員會」，故「台南市總祿境廟管理
    委員會」，自係「總祿境廟」之內部機關，非為獨立之組織
    體。又依台南市總祿境廟管理委員會章程總則第2、3條所載
    ，「台南市總祿境廟管理委員會」係以「管理總祿境廟全部
    財產、法物，辦理有關祭典，並團結信徒舉辦或響應公益慈
    善文化教育等事業為宗旨」，亦無獨立之財產，其會址亦設
    於「總祿境廟」之所在地，即台南市○○路○段41號，無獨
    立之會址，有上開台南市總祿境廟管理委員會章程為憑。「
    台南市總祿境廟管理委員會」名下之存款屬「總祿境廟」所
    有，並非「台南市總祿境廟管理委員會」獨立之財產；且「
    台南市總祿境廟管理委員會」無獨立於「總祿境廟」外之設
    置目的及事務所，自不能認係獨立於「總祿境廟」之非法人
    團體，自無當事人能力。再審聲請人主張台南市總祿境廟管
    理委員會係非法人團體，有當事人能力，即不足憑採。
五、綜上所述，再審聲請人依民事訴訟法第496條第1項第1款、
    第2款及第13款聲請再審，求為廢棄本院92年度抗字第234號
    及臺灣臺南地方法院90年度執慎字第20457號確定裁定，並
    准予再審聲請人對台南市總祿境廟財產強制執行，於法不合
    ，要難准許，應予駁回。
六、據上論結，本件再審之聲請為不合法，依民事訴訟法第507
    條、第502條第1項、第95條、第78條，裁定如主文。
中　　華　　民　　國　　94　　年　　 7　　月　　28　　日
                  民事第一庭  審判長法　官　王惠一
　　　　　　　　　　　      　　　　法　官  王浦傑
　　　　　　　　　　　      　　　　法　官  蘇重信
上為正本係照原本作成。
如不服本裁定，僅得於收受本裁定正本送達後10日內以適用法規
顯有錯誤為理由，向本院提出再抗告狀（須附繕本1份及繳納再
抗告裁判費新台幣1000元），並經本院許可後始可再抗告於最高
法院。
中　　華　　民　　國　　94　　年　　 7　　月　　29　　日
                                    書記官　黃文生
【附記】                                        Ｊ
民事訴訟法第495條之1第2項準用同法第466條之1第1、2項規定
：
I對於第二審判決上訴，上訴人應委任律師為訴訟代理人。但上
　訴人或其法定代理人具有律師資格者，不在此限。
II上訴人之配偶、三親等內之血親、二親等內之姻親，或上訴人
　為法人、中央或地方機關時，其所屬專任人員具有律師資格並
  經法院認為適當者，亦得為第三審訴訟代理人。
